臺灣板橋地方法院刑事判決　　　　　　　99年度訴字第3630號
公　訴　人　臺灣板橋地方法院檢察署檢察官
被　　　告　高忠義
選任辯護人　李基益律師
上列被告因強盜案件，經檢察官提起公訴（99年度偵字第24465
號），本院判決如下：
    主  文
高忠義犯竊盜罪，累犯，處拘役伍拾日；又犯攜帶兇器強盜未遂
罪，累犯，處有期徒刑伍年捌月。
    事  實
一、高忠義前因竊盜案件經本院以九十六年度易字第三三二○號
    刑事判決判處有期徒刑七月，於民國九十六年十二月二十八
    日判決確定，嗣於九十七年四月二十四日縮刑期滿執行完畢
    （本件構成累犯）。詎其猶不知悔改，竟基於意圖為自己不
    法之所有，於九十九年九月三日凌晨零時許，在新北市○○
    區○○路一段二號旁防火巷內，見羅德樹在該處熟睡，認有
    機可趁，即徒手竊取羅德樹身上之香菸一包得手，羅德樹因
    查覺有異而驚醒，詎高忠義竟另基於意圖為自己不法所有之
    強盜犯意，喝令羅德樹：「錢拿出來」，經羅德樹回稱：「
    我是撿字紙的，哪有錢」，高忠義旋即持附近拾得客觀上足
    對人之生命、身體、安全構成威脅，具有危險性，可供兇器
    使用之不明鐵器毆擊羅德樹之頭部，致羅德樹受有頭部創傷
    、頭皮、臉多處撕裂傷（共十三點五公分）之傷害，以此強
    暴方式致使羅德樹不能抗拒，欲使羅德樹交付財物，羅德樹
    受到攻擊後奮力逃跑，高忠義則一路緊追至址設新北市○○
    區○○路一段二號之加油站附近始因未能取得其他財物離去
    而未遂。嗣因上開加油站人員見羅德樹倒臥路邊，報警救護
    送醫，經警依羅德樹之指訴及調閱現場監視錄影畫面，循線
    於同日凌晨一時許，在新北市○○區○○路一段、忠義路口
    查獲高忠義，並扣得其所竊得之香菸一包，始偵悉上情。
二、案經羅德樹訴由新北市政府警察局土城分局報請臺灣板橋地
    方法院檢察署檢察官偵查起訴。
    理  由
壹、程序方面：
    本件認定事實所引用之卷證資料，並無證據證明係公務員違
    背法定程序所取得，又檢察官、被告及其辯護人於本院準備
    程序及審判期日時均表示同意作為證據而不予爭執，且迄至
    言詞辯論終結前亦未再聲明異議，依刑事訴訟法第一百五十
    九條之五第一項之規定，本件認定事實所引用之證據，縱屬
    傳聞證據而不符刑事訴訟法第一百五十九條之一至第一百五
    十九條之四之規定者，仍均有證據能力。
貳、實體方面：
一、訊據被告高忠義固坦承於前揭時地毆打告訴人羅德樹成傷，
    並為警扣得伊自羅德樹處取得之香菸一包等情不諱，惟矢口
    否認有何竊盜、攜帶兇器強盜未遂等犯行，辯稱：伊因告訴
    人辱罵伊祖宗十八代，一時氣憤即以拳毆擊告訴人、抓告訴
    人的頭往鐵椅、柱子處摔、撞，後來告訴人送伊上開香菸，
    伊就收下來，並問告訴人是否要叫救護車，告訴人說不用，
    伊便離開，並沒有追告訴人，也不知道告訴人跑至加油站之
    事云云。惟查：
（一）被告於前揭時地，趁告訴人熟睡，竊取告訴人之香菸一節
      ，迭據證人即告訴人於檢察官偵訊時及本院審理中具結證
      稱：伊因被告搜伊身體而驚醒，扣案香菸係被告搜伊身時
      拿去的；伊在大墓公附近睡覺時，被告搜伊身體，把伊搜
      醒，當伊清醒時香菸已經被拿走；伊醒來時有摸自己的身
      體，就知道香菸被拿走了，伊沒有主動拿東西送給被告，
      也沒有請被告抽過菸等語一致（見偵查卷第五十一頁、本
      院卷第一百零五頁、第一百零六頁），並有上開香菸一包
      扣案足資佐證。又倘如被告所稱告訴人係於遭被告毆打後
      ，始交付上開香菸予被告，告訴人大可指訴上開香菸係遭
      被告毆擊後，因懾於被告之強暴行為而交付予被告，然證
      人於檢察官訊問及本院審理中均一再證述：扣案香菸係被
      告趁伊睡覺時竊取，並非遭被告強行取走等語，足見證人
      前揭所述香菸遭竊情節，應與事實相符，而無虛誇誣指之
      情。再者，告訴人遭被告攻擊後，受有頭部外傷，經上開
      加油站人員於九十九年九月三日凌晨零時二十三分撥打一
      一九稱新北市○○區○○路一段二號有人被打受傷，需救
      護車送醫，經新北市政府消防局派遣執行救護勤務等情，
      亦經證人羅德樹於本院審理中結證屬實，並有新北市政府
      消防局一百年六月二日北消指字第一○○○○三六二○八
      號函及所附救護紀錄表一件在卷可查（見本院卷第一百零
      五頁背面、第一百二十三頁、第一百二十四頁），是依前
      揭告訴人求救送醫過程以觀，實難認被告於毆打告訴人後
      ，曾有幫告訴人擦拭、止血，並詢問是否呼叫救護車等舉
      動，更遑論告訴人於遭被告暴力毆打成傷後，尚將身上之
      香菸致贈被告。是被告所辯稱：上開香菸係伊毆打告訴人
      後，告訴人因害怕而贈與伊云云，顯悖常情，洵難採信。
      證人羅德樹前揭證述，信而有徵，堪予採憑。
（二）被告於告訴人清醒後，喝令告訴人交付其他財物，並持鐵
      器毆擊告訴人致受有頭部創傷、頭皮、臉多處撕裂傷（共
      十三點五公分）等傷害，並至使告訴人不能抗拒之事實，
      業經證人羅德樹於檢察官偵查中及本院審理中指證：伊因
      被告搜身驚醒，被告問伊有沒有錢，伊說伊那有錢，被告
      即手持一鐵器打伊後頭部，伊跑到加油站，被告追過來，
      後來伊暈倒在地上；伊在睡眠中隱約覺得有人搜伊身體，
      伊清醒的時候，被告以國語問伊「錢拿出來」，伊回稱「
      我是撿字紙的，那有錢」，被告就拿一鐵製的東西將伊的
      頭打到都是血，伊趁隙逃跑，被告一直追，後來伊跑到加
      油站那邊，因頭部受傷已經不省人事，是何人送伊到醫院
      伊也不清楚，到醫院時伊才醒過來等語綦詳（見偵查卷第
      五十一頁、本院卷第一百零五頁背面至第一百零七頁），
      及被告於警詢時供稱：現場鐵製折疊躺椅係告訴人所躺的
      椅子等語在卷（見偵查卷第七頁背面），復有亞東紀念醫
      院診斷證明書一份在卷可稽（見偵查卷第十八頁）。再觀
      諸卷附現場照片所示，現場血跡分佈在躺椅、涼蓆、被褥
      等物之上端、枕頭及枕頭所在附近地面，至於躺椅鐵架椅
      角或附近牆壁則無血跡（見偵查卷第三十二頁、第三十三
      頁），顯見告訴人應係躺臥於躺椅涼蓆、枕頭上時，遭被
      告以鐵毆擊頭部無疑。是以證人羅德樹於檢察官訊問時結
      證：伊本來在睡覺，因被搜身驚醒後，經被告喝令交出財
      物，伊稱沒有錢，被告即以鐵器毆打伊頭部等語（見偵查
      卷第五十一頁），應符實情。反觀被告所辯：伊於九十九
      年九月三日凌晨經過上址遇到告訴人，告訴人對伊辱罵，
      伊一氣之下以拳毆擊告訴人頭部，告訴人亦與伊拉扯，伊
      將告訴人的頭推撞旁邊的鐵椅云云，與現場跡證及告訴人
      前揭證述俱不相牟，所辯情詞顯屬無稽，自不足取。
（三）按刑法上之強盜罪所謂之「至使不能抗拒」應以行為當時
      客觀時、地、人、物等情狀及被害人主觀上之意識為斷。
      再是否「不能抗拒」，原則上應以通常人之心理狀態為準
      ；如行為人所實施之不法手段足以抑制通常人之抗拒，使
      之喪失自由意思，即與之意義相當，反之則否。而在通常
      人所能抗拒之狀態，因被害人年齡、性別、性格、體能等
      因素，其抗拒能力較之通常人減弱，足認其抗拒顯有困難
      者，即應以被害人本人之心理狀態為判別標準；又所謂不
      能抗拒，祇須行為人所施之暴力等方法已足使被害人本人
      主觀上受到壓制無法抗拒為已足，至客觀上是否已達一般
      人皆不能抗拒之程度，則非所問（最高法院九十六年度台
      上字第四四○九號、九十八年度台上字第四七四七號判決
      意旨參照）。查本件告訴人於案發時為年逾七十二歲，身
      體孱弱之老人，被告則為三十七歲，正值青壯，身強力健
      之年輕人，且告訴人甫自睡夢中驚醒，反應不及即遭被告
      喝令交出財物並以鐵器攻擊頭部，受有頭部創傷、頭皮、
      臉多處撕裂傷（共十三點五公分），當場血跡流溢等情，
      業如前述，而被告則未提出自身受傷之證明資料，佐以告
      訴人受襲倉皇逃往上開加油站求救，經加油站人員撥打一
      一九報警處理之事實，亦經證人羅德樹於歷次偵審程序中
      結證屬實，並有前揭新北市政府消防局函及所附救護紀錄
      表等件資為佐證，綜上各節，足徵告訴人遭遇被告以暴力
      強索財物，走避尚有不及，毫無招架之力，顯已達於不能
      抗拒之情形。從而，被告空言辯稱：伊係與告訴人互毆，
      伊未追及告訴人，亦不知告訴人逃往加油站云云，純屬事
      後飾卸之詞，委無可採。
（四）綜上所述，被告上開所辯均無足採，其犯行洵堪認定，應
      依法論科。
二、按刑法第三百二十一條第一項第三款所謂兇器，其種類並無
    限制，凡客觀上足對人之生命、身體、安全構成威脅，具有
    危險性之兇器均屬之。本件被告所持以毆擊告訴人之鐵器，
    告訴人固未指明係何物，惟其已一再指陳係鐵製器械無誤，
    且用以毆打告訴人，致告訴人受有前述傷害，客觀上足以對
    人之生命、身體構成威脅，自屬兇器無誤。本件被告持上開
    兇器毆打告訴人，客觀上足以使告訴人處於不能抗拒之狀態
    ，顯見被告乃基於意圖為自己不法所有之強盜犯意，而欲使
    告訴人交付身上財物，幸經告訴人逃跑始未得逞。是核被告
    竊取告訴人香菸部分所為，係犯刑法第三百二十條第一項之
    普通竊盜罪，另其持兇器強盜告訴人財物不遂部分，則係犯
    刑法第三百三十條第二項、第一項之加重強盜未遂罪。公訴
    人認被告強盜部分所為，係犯刑法第三百二十八條第三項、
    第一項強盜未遂罪，尚有未洽，惟起訴之基本犯罪事實同一
    ，爰依法變更起訴法條。又被告於施強盜犯行之強暴過程中
    致告訴人受有如事實欄所載之傷害，因無證據證明被告另有
    故意傷害告訴人之犯意，其行為為強盜強暴行為之當然結果
    ，不另論罪。被告已著手於加重強盜犯行之實行而不遂，為
    未遂犯，爰依刑法第二十五條第二項之規定減輕其刑。又被
    告所犯上開竊盜及加重強盜二罪間間，犯意各別，行為互殊
    ，應予分論併罰。被告有如前述刑事科刑及執行情形，有臺
    灣高等法院被告前案紀錄表一份在卷可按，其受有期徒刑執
    行完畢後，五年以內故意再犯本件有期徒刑以上之罪，均為
    累犯，應依刑法第四十七條第一項之規定各加重其刑，另就
    加重強盜未遂罪部分，依刑法第七十一條第一項之規定，先
    加後減之。本院審酌被告之素行非佳，其不思正途賺取財物
    ，竟為圖告訴人之財物，先徒手竊盜告訴人財物，見告訴人
    驚醒後，更以手持兇器毆打告訴人一介拾荒老人之暴力手段
    要索財物，致告訴人身體受到前揭傷害，兼衡其犯罪動機、
    目的、手段暨所生危害程度，並考量被告於本院審理中猶避
    重就輕，飾詞否認竊盜及攜帶兇器強盜犯行，犯後態度難認
    良好等一切情狀，分別量處如主文所示之刑，以示懲儆。
據上論斷，應依刑事訴訟法第二百九十九條第一項前段、第三百
條，刑法第三百二十條第一項、第三百三十條第二項、第一項、
第二十五條第二項、第四十七條第一項，刑法施行法第一條之一
，判決如主文。
本案經檢察官陳宣每到庭執行職務。
中    華    民    國   100    年    8     月    31    日
                刑事第八庭    審判長法  官  陳  鴻  清
                                    法  官  賴  彥  魁
                                    法  官  劉  安  榕
以上正本證明與原本無異。
如不服本判決，應於判決送達後10日內敘明上訴理由，向本院提
出上訴書狀（應附繕本），上訴於臺灣高等法院；未敘述上訴理
由者，應於上訴期間屆滿後20日內向本院補提理由書（均須按他
造當事人之人數附繕本），切勿逕送上級法院。
                                    書記官  陳  盈  真
中    華    民    國   100    年    8     月    31    日
附錄本案論罪科刑法條全文：
中華民國刑法第330條
犯強盜罪而有第 321 條第 1 項各款情形之一者，處 7 年以上
有期徒刑。
前項之未遂犯罰之。